【裁判字號】    97,台上,2492
【裁判日期】    970611
【裁判案由】    貪污
【裁判全文】
最高法院刑事判決            九十七年度台上字第二四九二號
上  訴  人  甲  ○
選任辯護人  楊貴森律師
上  訴  人  乙○○
選任辯護人  林文淵律師
上列上訴人等因貪污案件，不服台灣高等法院中華民國九十六年
十月三十一日第二審判決（九十六年度上訴字第二二九六號，起
訴案號：台灣士林地方法院檢察署九十一年度偵字第二四九四號
），提起上訴，本院判決如下：
    主  文
原判決關於甲○、乙○○部分撤銷，發回台灣高等法院。
    理  由
本件原判決撤銷第一審之判決，改判論處上訴人甲○、乙○○共
同連續公務員明知為不實之事項，而登載於職務上所掌之公文書
，足以生損害於公眾罪刑，固非無見。
惟查：(一)、民國九十二年二月六日增訂公布之刑事訴訟法施行法
第七條之三規定：「中華民國九十二年一月十四日修正通過之刑
事訴訟法施行前，已繫屬於各級法院之案件，其以後之訴訟程序
，應依修正刑事訴訟法終結之。但修正刑事訴訟法施行前已依法
定程序進行之訴訟程序，其效力不受影響」。故修正刑事訴訟法
施行後，始繫屬於法院之案件，自應依新法規定踐行訴訟程序，
方稱適法。原判決以「本案係於九十三年八月十七日即修正刑事
訴訟法施行前繫屬於原審法院。本件證人邱志凱、黃正治、黃三
桂、吳志忠、洪金來、陳麗英、陳麗嬌、陳麗香、陳建國及李和
平於法務部調查局台北縣調查站供述，均係於修正前依法定程序
調查，且經原審（第一審）及本院（原審）依法定程序提示筆錄
並告以要旨，為合法調查」，而謂依刑事訴訟法施行法第七條之
三規定，自有證據能力（見原判決第四頁第十一至十八行）。然
本件既係刑事訴訟法修正施行後之九十三年八月十七日始繫屬於
第一審，其相關證據法則之適用，即應依修正後刑事訴訟法之規
定踐行調查程序，方得據為證據能力有無之論斷。原判決就前揭
證人邱志凱等於審判外之陳述，僅以第一審及原審曾向上訴人等
提示，並告以要旨，即謂有證據能力，顯屬違誤。(二)、原判決事
實欄記載「謝荏竹自八十五年九月起至八十八年一月止任八里鄉
公所建設課約僱工程員，（均）為依法令從事公務之人員」（見
原判決第二頁第五至六行），亦即認定已判刑確定之謝荏竹，任
職八里鄉公所建設課約僱工程員之時間為八十五年九月至八十八
年一月止。惟又載稱「……，仍共同基於概括之犯意聯絡，由謝
荏竹任乙○○於排定驗收日即八十八年二月四日前某時，於不詳
地點，在謝荏竹職務上掌管之監工日報表公文書上，接續登載八
十八年一月十八日至同年月二十三日清溝工程之施作情形」、「
謝荏竹又任乙○○於排定驗收日即八十八年二月十一日前某時，
在不詳地點，於謝荏竹職務上掌管之監工日報表公文書上，登載
二期工程施作情形及施作時間」（見原判決第三頁第八至十一行
及第二三至二五行），似又認定謝荏竹於八十八年二月十一日前
，仍繼續擔任八里鄉公所建設課之約僱工程員，其事實認定相互
歧異，非無矛盾。又原判決事實欄記載「而甲○、謝荏竹、乙○
○及柯慶長均明知二期工程、清溝工程於未招標、申報開工前即
已完工，仍共同基於概括之犯意聯絡，……」、「……，再由謝
荏竹在『監工人欄』核章，呈由柯慶長、不知情經甲○授權之秘
書陳建國以甲○甲章複核通過」、「……，再由謝荏竹在監工日
報表上『監工人欄』核章，呈由建設課課長柯慶長及不知情秘書
陳建國以甲○甲章複核通過」（見原判決第三頁第六至八行、第
二十至二一行及第二八至二九行），亦即認定上訴人等係與謝荏
竹、柯慶長共同基於登載不實職務公文書之概括犯意聯絡。惟理
由中則僅說明「被告甲○、謝荏竹、乙○○間，有犯意聯絡及行
為分擔，為共同正犯」（見原判決第二二頁第二至三行），並未
論敘上訴人等與柯慶長間亦有犯意聯絡及行為分擔。其就柯慶長
有無與上訴人等共同登載不實公文書之犯罪事實認定與理由論述
，顯屬不相適合，同有違誤。(三)、原判決事實欄記載「甲○應允
後，認由施作一期工程之蓮有（營造股份有限）公司繼續承包較
為迅速，竟未依法辦理變更設計，即於辦理招標前，指示乙○○
先行進場施作『渡船頭箱涵疏濬第二期工程』、『渡船頭國產預
拌廠前人行道清溝工程』，疏濬箱涵、水溝及翻修溝渠，……乙
○○旋即進場施作，並於八十七年十月前某日完工」（見原判決
第二頁第十九至二四行）；然理由中則依據鄭戴麗香、柯金坤、
陳進祥之證述及中央氣象局颱風警報發布概況表，據以論斷「二
期工程及清溝工程至遲於八十七年七月九日前應已施作完成」（
見原判決第七頁末二行至第九頁第二行）。其就渡船頭箱涵疏濬
第二期工程、渡船頭國產預拌廠前人行道清溝工程，究係於何時
完成之事實認定，與理由說明相互齟齬，自有判決理由矛盾之違
法。又依原判決事實欄之記載，謝荏竹係於職務上掌管之清溝工
程、二期工程監工日報表上，任由乙○○登載工程施作時間、施
作情形之不實事項，並由蓮有營造股份有限公司用印後，再由謝
荏竹在「監工人欄」核章。惟卷附清溝工程、二期工程監工日報
表監工人欄，均係蓋「約僱工程員謝文霆」之職章（見偵查卷二
第二一四至二一七頁），原判決未敘明該「謝文霆」是否即係謝
荏竹？即遽認上開監工日報表之監工人欄係由謝荏竹核章，亦有
理由欠備之可議。(四)、刑事審判上之共同被告，係為訴訟經濟等
原因，由檢察官或自訴人合併或追加起訴，或由法院合併審判所
形成，其間各別被告及犯罪事實仍獨立存在。刑事訴訟法第二百
八十七條之二規定：「法院就被告本人之案件調查共同被告時，
該共同被告準用有關人證之規定」，故共同被告對於其他共同被
告之案件而言，為被告以外之第三人，本質上屬於證人，為確保
其他共同被告對證人之詰問權，該具證人適格之共同被告於審判
中，除有同法第一百五十九條之三所列各款情形以外，均應依法
定程序，到場具結陳述，並接受其他共同被告之詰問，使有詰問
該共同被告現在與先前陳述之瑕疵的機會，不得逕以其依共同被
告身分所為陳述採為認定其他共同被告犯罪事實之判斷依據。否
則，無異否定共同被告於其他共同被告案件之證人適格，排除人
證之法定調查程序，並不當剝奪其他共同被告對該實具證人適格
之共同被告詰問之權利。原判決以乙○○及謝荏竹在原審準備程
序中之供述，資為上訴人等及謝荏竹有共同連續在監工日報表上
登載不實之論證（見原判決第六頁第十三行至次頁倒數第二行）
。但乙○○及謝荏竹在原審準備程序中，均係以共同被告身分而
為陳述，其中關於涉及其他共同被告部分，本質上則屬證人地位
。嗣原審於審判期日調查證據（見原審卷第八八至九二頁），並
未踐行上開適用人證規定之調查程序，使乙○○、謝荏竹立於證
人之地位而為陳述，及分別接受甲○、乙○○之詰問，即逕以乙
○○、謝荏竹依共同被告身分所為陳述，遽採為認定其他共同被
告犯罪之證據，依前開說明，其採證自難認係適法。上訴意旨指
摘原判決不當，非無理由，應認原判決關於上訴人等部分有發回
更審之原因。原判決說明甲○不另為無罪諭知之圖利部分，基於
審判不可分原則，亦應併予發回。
據上論結，應依刑事訴訟法第三百九十七條、第四百零一條，判
決如主文。
中    華    民    國  九十七  年    六    月   十一   日
                      最高法院刑事第七庭
                          審判長法官  謝  俊  雄
                                法官  陳  世  雄
                                法官  魏  新  和
                                法官  吳  信  銘
                                法官  徐  文  亮
      本件正本證明與原本無異
                                      書  記  官
中    華    民    國  九十七  年    六    月   十七   日
                                                      Ｅ


司法院資訊處製作；財團法人民間司法改革基金會備份。
